臺灣高等法院刑事判決　　　　　　　 100年度上易字第938號
上　訴　人　臺灣新竹地方法院檢察署檢察官
被　　　告　黎振成
　　　　　　柯舒皓
上列上訴人因被告竊盜等案件，不服臺灣新竹地方法院99年度易
字第1號，中華民國100年3月9日第一審判決（起訴案號：臺灣新
竹地方法院檢察署98年度偵字第3475號），提起上訴，本院判決
如下：
    主  文
上訴駁回。
    理  由
一、聲請簡易判決處刑書意旨略以：被告黎振成於民國94年7月
    間某日，在新竹市○○路○段307巷84號旁，見蘇俊卿所有之
    車牌號碼HIX－682號重型機車無人看管，竟意圖為自己不法
    之所有，持其所有之機車鑰匙，開啟電門後竊取供代步之用
    。被告黎振成之友人被告柯舒皓於同年月7日，向被告黎振
    成借用該車時，見該車未懸掛車牌，本可預見為來路不明之
    贓物，仍向被告黎振成借用騎乘，並於同日行經新竹市○○
    路與北門街口為警攔查，然因蘇俊卿當時在監執行，不知該
    車失竊而未報警，警員始僅開立未懸掛號牌之罰單。嗣蘇俊
    卿接獲法務部行政執行署新竹行政執行處通知欠繳違規罰單
    ，向交通部公路總局新竹區監理所調閱新竹市警察局舉發違
    反道路交通管理事件通知單，始知該車失竊並報警處理，而
    由警方依新竹市警察局舉發違反道路交通管理事件通知單上
    記載之違規人而循線查獲，因認被告黎振成、柯舒皓分別涉
    犯刑法第320條第1項竊盜罪嫌、第349條第1項收受贓物罪嫌
    云云。
二、按犯罪事實應依證據認定之，無證據不得認定犯罪事實；不
    能證明被告犯罪者，應諭知無罪之判決，刑事訴訟法第154
    條第2項、第301條第1項分別定有明文。次按，事實之認定
    ，應憑證據，如未能發現相當證據，或證據不足以證明，自
    不能以推測或擬制之方法，以為裁判基礎；又認定不利於被
    告之事實，須依積極證據，苟積極證據不足為不利於被告事
    實之認定時，即應為有利於被告之認定，更不必有何有利之
    證據，最高法院40年台上字第86號及30年上字第816號判例
    可資參照。據此，刑事訴訟上證明之資料，無論為直接證據
    或間接證據，均須達於通常一般之人均不致於有所懷疑，而
    得確信為真實之程度，始得據為有罪之認定，若關於被告是
    否犯罪之證明未能達此程度，而有合理性懷疑之存在，致使
    無從形成有罪之確信，根據「罪證有疑、利於被告」之證據
    法則，即不得遽為不利被告之認定，最高法院76年台上字第
    4986號判例意旨可資參照。再按，告訴人之告訴，係以使被
    告受刑事訴追為目的，是其陳述是否與事實相符，仍應調查
    其他證據以資審認，最高法院52年台上字第1300號亦著有判
    例可資參照。末按，刑事訴訟法第161條已於91年2月8日修
    正公布，其第1項規定：檢察官就被告犯罪事實，應負舉證
    責任，並指出證明之方法。因此，檢察官對於起訴之犯罪事
    實，應負提出證據及說服之實質舉證責任。倘其所提出之證
    據，不足為被告有罪之積極證明，或其指出證明之方法，無
    從說服法院以形成被告有罪之心證，基於無罪推定之原則，
    自應為被告無罪判決之諭知（最高法院92年台上字第128號
    判例參照）。其以情況證據（即間接證據）斷罪時，尤須基
    於該證據在直接關係上所可證明之他項情況事實，本乎推理
    作用足以確證被告有罪，方為合法，不得徒憑主觀上之推想
    ，將一般經驗有利被告之其他合理情況逕予排除，此觀諸最
    高法院32年上字第67號判例意旨亦彰彰甚明。
三、按被告以外之人於審判外之言詞或書面陳述，除法律有規定
    者外，不得作為證據；又被告以外之人於審判外之陳述，雖
    不符第159條之1至第159條之4之規定，但經當事人於審判程
    序同意作為證據，法院審酌該言詞陳述或書面陳述作成時之
    情況，認為適當者，亦得為證據；當事人、代理人或辯護人
    於法院調查證據時，知有第159條第1項不得為證據之情形，
    而未於言詞辯論終結前聲明異議者，視為有前項之同意，刑
    事訴訟法第159條第1項、第159條之5規定甚明。經查，本判
    決後開所引用之各該被告以外之人於審判外之陳述（包括書
    面陳述），雖屬傳聞證據，惟被告柯舒皓於原審、被告黎振
    成及檢察官於本院審理時均表示對證據能力無意見而不予爭
    執，且迄至言詞辯論終結前亦均未聲明異議，本院審酌上開
    證據資料製作時之情況，尚查無違法不當及證明力明顯過低
    之瑕疵，亦認為以之作為證據應屬適當，故揆諸前開法律規
    定與說明，爰逕依刑事訴訟法第159條之5規定，認前揭證據
    資料均例外有證據能力。
四、聲請簡易判決處刑意旨認被告黎振成、柯舒皓分別涉犯刑法
    第320條第1項竊盜罪嫌、第349條第1項收受贓物罪嫌，無非
    係以：被告黎振成、柯舒皓於警詢及偵訊時之供述；告訴人
    蘇俊卿、證人林志華於警詢及偵訊時之證述；新竹市警察局
    舉發違反道路交通管理事件通知單3張等為其論據。
五、訊據被告黎振成堅決否認有何竊盜犯行，辯稱：伊於94年7
    月間，在新竹市○○路○段附近之735檳榔攤認識綽號「毛毛
    」之吳盈慧，並向吳盈慧借用其入監服刑之男友蘇俊卿所有
    之車牌號碼HIX－682號重型機車，借用之時該車即未懸掛號
    牌，吳盈慧並有給伊該車之鑰匙，直至同年11月間因騎乘該
    車發生車禍而將車輛撞毀，嗣後即不知該車下落等語；而被
    告柯舒皓經合法傳喚無正當理由未到庭辯解，然其於原審亦
    否認有何收受贓物犯行，辯稱：伊於94年7月7日向黎振成借
    用車牌號碼HIX－682號重型機車，借用之時該車即未懸掛車
    牌，而該車係黎振成向綽號「毛毛」之吳盈慧所借得，黎振
    成並有給我該車之鑰匙等語。經查：
(一)被告黎振成於94年7月至同年11月間，使用告訴人蘇俊卿所
    有之車牌號碼HIX－682號重型機車，並分別於94年7月22日
    因未懸掛號牌、於8月11日因使用他車牌照行駛、於8月23日
    因未領有駕駛執照駕駛機器腳踏車及未懸掛號牌等違規情事
    ，為警當場攔停舉發；被告柯舒皓亦於94年7月7日，使用告
    訴人蘇俊卿所有之車牌號碼HIX－682號重型機車，並因使用
    註銷之牌照行駛及未懸掛號牌等違規情事，為警當場攔停舉
    發等事實，業據被告黎振成、柯舒皓於偵查及原審供承在卷
    （見偵查卷第5頁至第11頁、原法院98年度審易字第595號卷
    第26頁至第27頁），並有車籍查詢-基本資料詳細畫面2紙、
    交通部公路總局新竹區監理所新竹市監理站（下稱新竹市監
    理站）98年10月20日竹監新字第0980010602函暨檢附之94年
    7月7日、94年7月22日、94年8月11日、94年8月23日舉發違
    反道路交通管理事件通知單各1份在卷可參（見偵查卷第25
    頁至第26頁、原法院98年度審易字第595號卷第15頁、第17
    頁至第19頁、第21頁），此部分事實，先堪認定。
(二)被告黎振成、柯舒皓既執前詞置辯，則本案應予審究者厥為
    車牌號碼HIX－682號重型機車究係被告黎振成偷竊所得抑或
    吳盈慧借其使用及被告柯舒皓使用被告黎振成交付車牌號碼
    HIX－682號重型機車是否構成收受贓物罪？查：
  1.證人即告訴人蘇俊卿於警詢時證稱：我於94年5月19日入監
    執行，嗣於同年9月19日執行完畢出監，出監後即發現原停
    放在新竹市○○路○段307巷84號旁之車牌號碼HIX－682號重
    型機車遺失，然因該機車未懸掛號牌且老舊破爛，當時認應
    係遭資源回收便未報警處理，直至98年間接獲相關催繳文件
    通知後，經向監理機關查詢，始知係遭他人所竊等語（見偵
    查卷第12頁至第13頁）；嗣於原審審理時先證稱：因為監理
    所的白色催繳通知單寄到我家，我就去牛埔派出所備案，跟
    警方說我的機車可能是資源回收的人員拿走或是被偷走，後
    來我在我億馨紡織公司即桃園縣蘆竹鄉○○路○段收到要強
    制執行的文件要扣我三分之一的薪水，我就去新埔監理所、
    新竹監理所辦那些資料，我才知道我的車號HIX-682號機車
    有違規、罰單沒有繳，才去報案等語（見原法院99年度易字
    第1號卷第169頁反面），後則證稱：是強制執行的單子寄給
    我時，我才知道我的車子被別人牽走了等語（見原法院99年
    度易字第1號卷第170頁），稽之證人蘇俊卿既指訴其所有之
    車牌號碼HIX－682號重型機車遭竊，則其對發覺機車遭竊之
    經過理應知之甚詳，然其就上開關於發覺機車遭竊之經過，
    或稱94年9月19日出監後即已發現機車遺失，然因車輛破舊
    未報警處理，直至98年間接獲相關催繳文件通知後，始知係
    遭他人所竊；或稱於接獲監理所催繳通知時，即已備案處理
    ；或稱於94年9月19日出監後，均未發現機車遺失，直至98
    年間接獲行政執行處通知後，始知已遭他人所竊，前後指訴
    歧異，亦核與證人吳盈慧於原審證稱：蘇俊卿出獄後沒多久
    ，我有告知蘇俊卿機車遺失，當時還沒有任何罰單，蘇俊卿
    得知後沒有任何動作，也沒有報案等語（見原法院99年度易
    字第1號卷第178頁）不符，證述是否可信，已有可疑。且證
    人蘇俊卿於原審坦承有於94年10月14日收到新竹市監理站寄
    的竹監新三字第裁51-E00000000號裁決書（見原法院99年度
    易字第1號卷第173頁），該裁決書上業已載明違規時間係94
    年7月7日上午5時7分許，舉發違規事實係使用註銷之牌照行
    駛及領有號牌而未懸掛，處罰主文係罰鍰新臺幣（下同）19
    ,500元整，並牌照扣繳等情，亦有新竹市監理站99年1月20
    日竹監新字第0990000440號函暨所附之新竹市監理站竹監新
    三字第裁51-E00000000號違反道路交通管理事件裁決書、送
    達證書各1份附卷可憑（見原法院99年度易字第1號卷第21頁
    至第22頁、第46頁至第47頁），可知證人蘇俊卿至遲於94年
    10月14日即已知悉在其入監服刑期間，其所有之車牌號碼HI
    X－682號重型機車遺失，並遭他人於94年7月7日騎乘且為警
    舉發，然其卻未報警處理，反任由他人繼續使用其所有之車
    牌號碼HIX－682號重型機車，甚至遲於接獲法務部行政執行
    署行政執行處通知後，始於98年3月間認應歸責他人而至監
    理機關陳述意見，並於98年3月24日報警處理，顯與一般常
    情相違，是證人蘇俊卿指訴機車遭竊一事，已難憑信。又證
    人蘇俊卿於原審證稱：「（在94年7、8月間，該機車是何人
    在使用）沒有人使用就放在家裡，當時我在新竹看守所執行
    中」、「（當時你有沒有將這部機車交給吳盈慧使用）沒有
    ，我都放在家裡門口」、「（你入監後，吳盈慧是否有繼續
    使用你的機車？）沒有」、「（你人在監所，如何知道）因
    為我的機車很難騎」、「（但是吳盈慧在你入監前，不是就
    已經騎過該部機車，而且被警方開紅單）開紅單是很久的事
    情」、「（吳盈慧被開紅單是94年5月18日，而你是在94年5
    月19日入監，怎麼會說很久之前的事）這個事情很久了，我
    沒有記得很清楚」、「（在你入監的前一天，吳盈慧就騎你
    的機車，你如何知道在你入監之後，吳盈慧就沒有再騎你的
    機車）我是車主，我是來告別人，為何庭上問我像犯人這樣
    子」等語（見原法院99年度易字第1號卷第169頁、第171頁
    ），核與證人吳盈慧於原審證稱：蘇俊卿所有之車牌號碼
    HIX－682號重型機車，在蘇俊卿入監執行前是我在使用，94
    年5月19日蘇俊卿入監執行後，亦係我在使用該車輛等語迥
    異（見原法院99年度易字第1號卷第174頁、第176頁），後
    證人蘇俊卿於原審審理時又改證稱：「（吳盈慧是否經常使
    用你的機車？）常常，有時候啦」等語（見原法院99年度易
    字第1號卷第172頁），則證人蘇俊卿雖已具結，然就其入監
    服刑期間證人吳盈慧有無使用車牌號碼HIX－682號重型機車
    ，無關本件被告黎振成、柯舒皓究竟有無竊盜及收受贓物乙
    節，證人蘇俊卿仍不願意據實陳述，足認其證言顯不可採。
  2.證人吳盈慧於原審坦承蘇俊卿所有之車牌號碼HIX－682號重
    型機車，在蘇俊卿入監執行前及入監執行後，均係其在使用
    等情（見原法院99年度易字第1號卷第174頁、第176頁），
    已如前述，堪認證人吳盈慧對車牌號碼HIX－682號重型機車
    之所在及遺失時點應知之甚詳，惟其於偵查中證稱：機車遺
    失時我不清楚，是他家人告訴我的，因為當時我住在他家等
    語（見偵查卷第43頁），後於原審審理時改證稱：我於蘇俊
    卿入監服刑期間某日發現該車遺失，並向蘇俊卿家人告知車
    輛遺失，但沒有報案等語（見原法院99年度易字第1號卷第
    178頁），對其究竟如何知悉車牌號碼HIX－682號重型機車
    遺失乙節，前後供述矛盾；且其於98年3月5日、98年3月23
    日分至新竹市監理站、交通部公路總局新竹區監理所（下稱
    新竹區監理所）幫蘇俊卿填寫交通違規案件陳述單就車牌號
    碼HIX－682號重型機車之遺失時間，分別填寫93年5月25日
    、94年5月25日二相異之日期，有新竹市監理站99年1月20日
    竹監新字第0990000440號函暨所附之98年3月5日交通違規陳
    述單及查詢單、新竹區監理所99年1月25日竹監營字第09900
    01 006號函暨檢附之新竹區監理所交通違規案件陳述單各1
    份附卷可稽（見原法院99年度易字第1號卷第21頁至第22頁
    、第26頁、第57頁、第66頁），經原審審判長質之何以填寫
    不同日期時，答稱：應該是寫錯了，但因為很久了，我也不
    知道是那一張寫錯了等語（見原法院99年度易字第1號卷第
    176頁反面），並稱其最後一次使用該車時間已無印象，機
    車鑰匙是否還在亦不知情，於獲知該車遺失後，亦未幫蘇俊
    卿報案或為任何處理等語（見原法院99年度易字第1號卷第
    176頁、第177頁反面），在在均有悖於常情，證述是否屬實
    ，顯非無疑。又證人吳盈慧原於偵查及原審均否認其綽號為
    毛毛（見偵查卷第42頁，原法院99年度易字第1號卷174頁反
    面），然證人即吳盈慧之母程美珠於原審明白證稱吳盈慧以
    前在外面的朋友，有人叫她「毛毛」、有人叫她「小慧」，
    因為她頭髮比較捲，所以有人叫她「毛毛」，比較熟的人叫
    她「小慧」等語（見原法院99年度易字第1號卷第166頁反面
    ），證人吳盈慧乃改稱：以前學校的同學有叫過我「毛毛」
    （見原法院99年度易字第1號卷第175頁），倘證人吳盈慧確
    實不認識被告二人，亦未出借機車，則其何須否認自己綽號
    為「毛毛」，益徵證人吳盈慧證述系爭機車係遭人偷竊，而
    非其出借予被告黎振成云云，殊難採信。
  3.而被告黎振成、柯舒皓辯稱：車牌號碼HIX－682號重型機車
    係被告黎振成向新竹市○○路○段附近之735檳榔攤認識綽號
    「毛毛」之女子借用，該女子稱機車為其入監服刑之男友所
    有等語，核與證人吳盈慧、蘇俊卿上開證述，吳盈慧綽號「
    毛毛」，當時機車之所有人蘇俊卿正在監執行等情相符，證
    人吳盈慧亦未否認曾於檳榔攤上班，僅稱時間太久，沒有印
    象等語（見原法院99年度易字第1號卷第175頁），是被告黎
    振成、柯舒皓所辯，並非全然無據。雖證人吳盈慧於偵查中
    證稱未見過被告黎振成、柯舒皓（見偵查卷第41頁、第44頁
    ），惟被告黎振成於偵查中指稱見過吳盈慧，吳盈慧即是綽
    號「毛毛」之人（見偵查卷第44頁），被告柯舒皓於偵查中
    亦稱借機車給黎振成之女子很像在庭的吳盈慧，但之前比較
    胖等語（見偵查卷第42頁、第43頁），證人宋志桀於原審則
    證稱：在庭之吳盈慧有點面熟，但因時間久遠，無法確認等
    語（見原法院99年度易字第1號卷第202頁反面），審酌被告
    柯舒皓、證人宋志桀僅因被告黎振成與吳盈慧見過幾次面，
    業據其等供述在卷，且於偵查及原審庭訊時距離案發當時亦
    已分別逾3年、5年，證人吳盈慧或有體型及髮型上之改變，
    而致被告柯舒皓與證人宋志桀無法明確指認，然其等均稱確
    實很面熟，堪認證人吳盈慧否認見過被告二人乙節，應無可
    信。
  4.另參證人蘇俊卿所有之車牌號碼HIX－682號重型機車，於94
    年5月18日因使用註銷之牌照行駛，為警當場攔停舉發並扣
    繳牌照，致其於94年5月19日入監執行時，該車已無懸掛號
    牌等情，業據證人蘇俊卿於原審審理時證稱：入監前，車號
    HIX－682號機車即無懸掛車牌，因為我的機車借給吳盈慧使
    用，被開紅單，車牌被吊扣等語綦詳（見原法院99年度易字
    第1號卷第171頁），並有新竹市監理站99年1月20日竹監新
    字第0990000440號函暨檢附之94年5月18日舉發違反道路交
    通管理事件通知單1份在卷足憑（見原法院99年度易字第1號
    卷第21頁至第22頁、第48頁），核與被告黎振成、柯舒皓供
    承：該車於94年7月間向吳盈慧借用時即未懸掛號牌等語相
    符，衡情，騎乘未懸掛號牌之機車乃違反道路交通管理處罰
    條例之違規行為，且易為員警查覺並當場攔停舉發，倘該機
    車確係被告黎振成所竊，並由被告柯舒皓收受贓物，其等為
    免員警查覺及徒增遭偵查機關查獲之風險，自可使用他車牌
    照騎乘或竊得後加以變賣以換取現金謀自身不法利益，被告
    黎振成、柯舒皓何有甘冒易為員警查覺之風險，仍分別於94
    年7月7日、7月22日、8月23日因未懸掛號牌等違規情事，為
    警當場攔停舉發，是被告黎振成、柯舒皓辯稱確係向證人吳
    盈慧借得，而非被告黎振成所竊，並由被告柯舒皓收受贓物
    等情，應有可信，要難僅以被告黎振成、柯舒皓於94年間有
    騎乘證人蘇俊卿所有之車牌號碼HIX－682號重型機車之行為
    ，遽認被告黎振成、柯舒皓有何竊盜、收受贓物之犯行。雖
    被告黎振成於94年8月11日將其所有XTH-693號車牌懸掛於該
    機車上行駛，遭警攔停舉發，有94年8月11 日新竹市警察局
    舉發違反道路交通管理事件通知單1 紙附卷可稽（見原法院
    99年度易字第1號卷第29 頁），惟其所為恐係該車屢因未掛
    車牌而遭警舉發，為免除再次為警攔停之煩，而刻意懸掛其
    所有之車牌，並非為掩飾其竊盜犯行，否則其無可能又於8
    月23日再因未懸掛車牌遭舉發，而增加其遭警查獲犯行之可
    能，故亦難執此為被告黎振成、柯舒皓不利之認定。
六、綜上所述，本件證人蘇俊卿、吳盈慧之證述內容多所瑕疵，
    況依證人蘇俊卿、吳盈慧之證述至多僅能證明被告黎振成、
    柯舒皓於94年7、8月間確有騎乘證人蘇俊卿所有之車牌號碼
    HIX－682號重型機車一情，然尚不足以證明被告黎振成、柯
    舒皓有何竊盜、收受贓物之犯行，其訴訟上之證明尚未達到
    於通常一般之人均不致有所懷疑為真實之程度，無從使本院
    對於被告黎振成、柯舒皓所涉之犯罪得有罪之確信，此外，
    復查無其他積極證據足資證明被告黎振成、柯舒皓確有聲請
    簡易判決處刑書所指竊盜、收受贓物之犯行，既不能證明被
    告黎振成、柯舒皓犯罪，從而原審依上開法條及判例意旨所
    示，判決被告黎振成、柯舒皓無罪，經核並無違誤。公訴人
    上訴意旨猶執陳詞，仍指被告黎振成、柯舒皓犯罪，為無理
    由，應予駁回。
七、被告柯舒皓經合法傳喚，無正當理由未到庭，爰不待其陳述
    ，逕行判決。
據上論斷，應依刑事訴訟法第368條、第371條，判決如主文。
本案經檢察官楊秀蘭到庭執行職務。
中    華    民    國   100    年    7     月    20    日
                  刑事第十二庭審判長法  官  蔡永昌
                                    法  官  蔡新毅
                                    法  官  蘇隆惠
以上正本證明與原本無異。
不得上訴。
                                    書記官  楊妙恩
中    華    民    國   100    年    7     月    20    日